【裁判字號】    97,訴,1905
【裁判日期】    991026
【裁判案由】    清償債務
【裁判全文】
臺灣桃園地方法院民事判決              97年度訴字第1905號
原      告  國泰世華商業銀行股份有限公司
法定代理人  汪國華
訴訟代理人  江宏平
            陳福榮
            楊子儀
被      告  李忠仁
            高雅伶即高忠義之.
            高佳豪即高忠義之.
            高佳偉即高忠義之.
兼前列1 人
法定代理人  劉玉蘭即高忠義之.
被      告  劉慈妹即根水生之.
訴訟代理人  饒斯棋律師
複  代理人  黃惠娟
被      告  根誌優即根水生之.
訴訟代理人  根瑋廷
被      告  廖金文即根水生之.
            根誌輝即根水生之.
            廖明政即根水生之.
            根誌忠即根水生之.
            根誌孝即根水生之.
            根誌平即根水生之.
            根誌新即根水生之.
上列當事人間請求清償債務事件，於民國99年9 月28日言詞辯論
終結，本院判決如下：
    主  文
被告應連帶給付原告新臺幣壹佰零壹萬柒仟捌佰伍拾元，及其
中新臺幣玖拾伍萬肆仟佰元自民國八十九年五月九日起至清償
日止，按週年利率百分之十點二五計算之利息，並自民國八十九
年五月九日起至清償日止，按前開利率百分之二十計算之違約金
。
原告其餘之訴駁回。
訴訟費用由被告連帶負擔。
本判決第一項於原告以新臺幣拾肆萬元供擔保後，得假執行。
但被告劉慈妹、根誌優如以新臺幣壹佰零壹萬柒仟捌佰伍拾元
為原告預供擔保，得免為假執行。
原告其餘假執行之聲請駁回。
    事  實
壹、程序方面：
一、原告公司（原名：世華聯合商業銀行股份有限公司）已依銀
    行法及金融機構合併法等規定，於民國92年10月27日與原債
    權人國泰商業銀行股份有限公司（原名：台灣第一信託投資
    股份有限公司、通商業銀行股份有限公司）合併，原告公
    司為存續公司，並更名為「國泰世華商業銀行股份有限公司
    」，概括承受國泰商業銀行股份有限公司之權利義務，有股
    份有限公司分公司變更登記事項卡、財政部函及股份有限公
    司變更登記表等影本在卷可稽（參見本院卷(一)第10至13頁）
    ，是原告起訴提起本件清償債務事件，於法應屬有據，先予
    敘明。
二、次按訴狀送達後，原告不得將原訴變更或追加他訴；但請求
    之基礎事實同一者或不甚礙被告之防禦及訴訟之終結者，不
    在此限，民事訴訟法第255 條第1 項第2 、7 款定有明文。
    查本件原告起訴時原列訴外人高忠義為被告，嗣於審理中發
    現高忠義於起訴前之90年5 月7 日業已死亡，乃於98年7 月
    20日具狀追加高忠義之繼承人即高雅伶、高佳豪、高佳偉及
    劉玉蘭為被告（參見本院卷(一)第163 頁），並於同年11月19
    日言詞辯論期日當庭以言詞撤回對高忠義部分之起訴（參見
    本院卷(二)第77頁背面），核此依繼承關係所為之追加，其請
    求之基礎事實同一，且不甚礙被告之防禦及訴訟之終結，於
    法尚無不符，應予准許。
三、本件被告李忠仁、高雅伶、高佳豪、高佳偉、劉玉蘭、根誌
    優、廖金文、根誌輝、廖明政、根誌忠、根誌孝、根誌平及
    根誌新經合法通知，均未於言詞辯論期日（或最後言詞辯論
    期日）到場，核無民事訴訟法第386 條各款所列情形，爰依
    原告聲請，由其一造辯論而為判決。
貳、實體方面：
一、原告起訴主張：
  (一)被告李忠仁前於86年7 月26日邀同訴外人高忠義、根水生為
    連帶保證人並簽立借據（下稱系爭借據），向原告借款新臺
    幣（下同）2,120,000 元（下稱系爭借款），約定利息自撥
    款日起12個月內按原告基本放款利率10.4% 加年率1.9%機動
    計付，第13個月起按原告前開基本放款利率加年率0.4%機動
    計付，借款期間自86年10月14日起至106 年10月14日止，借
    款自借款日起，依年金法，按月分期攤還本息，如逾期清償
    ，即喪失分期攤還之權利，應將所欠借款全數1 次清償，且
    除按前開約定利率計息外，逾期在6 個月以內部分，按前開
    利率10% ，逾期超過6 個月部分，按前開利率20% 加付違約
    金。詎被告李忠仁於取得系爭借款後，僅清償部分本息即未
    再依約履行，依系爭借據第9 條之約定，其借款應視為全部
    到期，而迄至89年5 月8 日止，被告李忠仁尚計積欠原告貸
    款本金2,091,602 元、利息390,600 元及違約金63,553元。
    嗣經原告聲請臺灣苗栗地方法院以88年度執字第500 號強制
    執行事件拍賣被告李忠仁所有之不動產後，原告僅受償1,52
    7,902 元（原告起訴狀誤載1,572,000 元），尚餘本金1,01
    7,853 元及自89年5 月9 日起至清償日止之利息、違約金未
    獲清償。又高忠義、根水生為系爭借款之連帶保證人，本應
    與被告李忠仁對原告負連帶清償之責，但高忠義已於90年5
    月7 日死亡，並由其繼承人高雅伶、高佳豪、高佳偉及劉玉
    蘭依法繼承其全部權利義務；另根水生亦已於95年5 月28日
    死亡，而由其繼承人劉慈妹、根誌優、廖金文、根誌輝、廖
    明政、根誌忠、根誌孝、根誌平及根誌新依法繼承其全部權
    利義務，自應由渠等與被告李忠仁就系爭借款債務同負連帶
    清償責任。
  (二)至被告劉慈妹、根誌輝雖否認系爭借據上根水生之簽名及印
    文為真正云云。惟查，根水生於被告李忠仁貸款當時曾提出
    自身之土地所有權狀供原告留存並簽署消費性貸款徵信報告
    ，依常情而論，該土地所有權狀並非根水生本人或其家屬以
    外之人容易取得，而被告李忠仁及高忠義與根水生間並無親
    屬關係，足見該土地所有權狀應係根水生本人所親自提供。
    又原告曾就被告李忠仁與根水生、高忠義就系爭借款所共同
    簽發上載面額為2,120,000 元之本票（下稱系爭本票），聲
    請本院以87年度票字第2323號裁定准予強制執行，斯時根水
    生亦未對該本票債權表示爭執。復參以被告李忠仁、劉慈妹
    及高忠義向原告辦理貸款時彼此互相作保，顯見渠等應該熟
    識，益徵系爭借據確係根水生所親自簽名無訛。為此，爰依
    消費借貸、連帶保證及繼承之法律關係，提起本件訴訟，並
    聲明：被告應連帶給付原告1,017,853 元，及自89年5 月9
    日起至清償日止，按週年利率10.25%計算之利息，並自89年
    5 月9 日起至清償日止，按前開利率20% 計算之違約金；願
    供擔保，請准為假執行之宣告。
二、被告劉慈妹則以：其從未聽聞根水生生前有為被告李忠仁擔
    任系爭借款之連帶保證人，或曾委任他人為之，故系爭借據
    上根水生之簽名及印文均非真正等語置辯，並聲明：原告之
    訴及假執行之聲請均駁回；如受不利判決，願供擔保，請准
    宣告免為假執行。
三、被告根誌輝雖未於最後言詞辯論期日到場，惟據其前到庭及
    提出書狀所為之陳述略以：其否認系爭借據上所載根水生之
    簽名及印文為真正，蓋該字跡與根水生生前之簽名顯不相同
    ，且蓋用之印文亦非根水生所有之印章，顯係遭他人所偽造
    冒簽。是以，系爭借款既未經根水生同意擔任連帶保證人，
    保證契約自不得謂已合法生效，被告根誌輝即不因此而擔負
    連帶保證人責任等語置辯，並聲明：原告之訴及假執行之聲
    請均駁回；如受不利判決，願供擔保，請准宣告免為假執行
    。
四、被告李忠仁、高雅伶、高佳豪、高佳偉、劉玉蘭、廖金文、
    根誌輝、廖明政、根誌忠、根誌孝、根誌平、根誌新均未於
    言詞辯論期日到場，亦未提出書狀為何聲明或陳述。
五、兩造於本院99年9 月28日言詞辯論期日，協議簡化爭點如下
    ：
  (一)系爭借據、本票上關於根水生之簽名是否為其所親簽？
  (二)原告請求被告應就系爭借款負連帶清償責任，有無理由？
六、本院之判斷：
  (一)系爭借據及本票上關於根水生之簽名確為根水生所親簽：
    1.本件原告主張被告李忠仁前為向原告辦理購屋貸款，曾於
      86年7 月26日邀同訴外人高忠義及根水生擔任連帶保證人
      ，並簽立系爭借據、系爭本票暨授權書、消費性貸款徵信
      報告及購屋貸款申請書等文件，而上開文件上均有根水生
      及高忠義之親自簽名及用印（只有消費性貸款徵信報告上
      未蓋印文）等情，業據其提出系爭借據、系爭本票暨授權
      書、消費性貸款徵信報告及購屋貸款申請書在卷為證（參
      見本院卷(一)第6 、81頁、本院卷(三)後附之證物袋），並經
      本院於97年12月2 日言詞辯論期日當庭勘驗原本確認無誤
      （參見本院卷(一)第40頁）；而被告李忠仁、高雅伶、高佳
      豪、高佳偉、劉玉蘭、廖金文、根誌輝、廖明政、根誌忠
      、根誌孝、根誌平及根誌新等人經合法通知均不到場，亦
      未提出準備書狀爭執，依民事訴訟法第280 條第3 項準用
      同條第1 項之規定，視同自認原告主張之事實，應認原告
      此部分之主張為真實可採。
    2.至被告劉慈妹、根誌輝雖辯稱系爭借據上根水生之簽名及
      印文均非根水生本人所親自為之云云。惟查：
      (1)就本件購屋貸款之申辦對保過程，業據證人即前原告公
        司負責辦理對保業務之人員游鴻隆於本院審理中結證稱
        ：「本件對保程序係整批承保，我們請客戶過來簽借據
        、本票，並在信中建設大樓裡面對保，對保時我們會先
        核對借款人、連帶保證人的身分證，要確認是本人才會
        讓他們簽借據，也有用身分證檢驗機看身分證是否有造
        假，確認無誤之後才會讓客戶簽名」等語明確（參見本
        院卷(二)第178 頁背面）；另證人即原告公司負責經辦業
        務之人員戴義烜於本院審理中亦結證稱：「我們在辦理
        對保時，我們一定會核對印鑑、確認身分，我們是先以
        儀器檢視身分證是否是真的，再核對身分證上照片與本
        人是否相符，如果核對正確之後，我們才會讓他辦理對
        保，並看著本人親簽借據、本票」等語綦詳（參見本院
        卷(三)第24頁）。雖上開證人於本院審理中均表示斯時社
        區係集體辦理購屋貸款，故因申辦人數眾多以致無法肯
        定確認當時係由渠等中之何人為根水生辦理對保；然由
        渠等前揭結證內容可知，原告公司人員於辦理借款對保
        時，均係先以相關儀器檢驗確認國民身份證之真偽，再
        以國民身份證上之照片與借款人或連帶保證人本人核對
        無誤後，繼要求借款人或連帶保證人本人當場於借據及
        本票上親自簽名，顯見於本件對保過程中，根水生遭人
        冒充或偽造簽名之機會實微乎其微，則原告主張系爭借
        據及本票上關於根水生之簽名均係根水生所親簽等語，
        已非全然無據。
      (2)又經本院於審理中依原告聲請將系爭借據原本、系爭本
        票原本及購屋貸款申請書原本（下稱甲類文件，附於本
        院卷(三)後附之證物袋內），連同被告劉慈妹於本院審理
        中亦不爭執係由根水生所親自簽名於其上之文件，包括
        ：被告劉慈妹於86年7 月31日所簽立之借據原本、
        根水生於92年10月3 日所填載之印鑑變更登記申請書原
        本、被告劉慈妹於86年7 月26日所簽立之購屋貸款申
        請書原本、根水生於82年間所填載之郵政存簿儲金立
        帳申請書原本、根水生於91年1 月4 日所簽立台北銀
        行存款各項業務申請暨約定書原本、根水生於85年4
        月22日所填載之苗栗縣南庄鄉調解委員會調解書影本（
        下稱乙類文件，均附於本院卷(三)後附之證物袋內），一
        併送請法務部調查局進行筆跡鑑定，鑑定結果認為：上
        開甲類文件上「根水生」簽名筆跡與乙類文件上「根水
        生」親自簽名筆跡之態勢神韻、結構佈局相符，且二者
        書寫習慣（如：起筆、收筆、筆序、連筆等細微筆劃特
        徵）相同，故甲類文件與乙類文件上筆跡筆劃特徵相同
        ，有該局99年8 月4 日調科貳字第09900353100 號鑑定
        書附卷可據（參見本院卷(三)第47、48頁），顯見系爭借
        據及本票上根水生之簽名確係根水生本人所親簽乙情，
        應屬無疑。況原告前於87年間曾持被告李忠仁及根水生
        、高忠義為擔保系爭借款債務履行而共同簽發之系爭本
        票，向本院聲請以87年度票字第2323號裁定准予強制執
        行確定在案，有上開本票裁定及確定證明書在卷可考（
        參見本院卷(三)第30至32頁），而該時根水生尚在世，卻
        未見其就上開本票債務提出異議，益證原告主張根水生
        確有擔任被告李忠仁系爭借款之連帶保證人，而系爭借
        據及本票上之根水生簽名均係根水生所親簽等情，要屬
        明確，應堪認定屬實。至被告劉慈妹於本院審理中雖就
        前揭法務部調查局鑑定書猶質疑其正確性，並主張其以
        肉眼比對上開甲類文件與乙類文件上根水生之筆跡明顯
        不同云云；惟其既未就此具體說明前揭鑑定過程究有何
        瑕疵而不可採信，反係自承係以肉眼觀察認為筆跡不同
        等語，顯見此僅為其個人主觀臆測判斷，並無任何依據
        ，自無足採信為真。
  (二)原告請求被告應就系爭借款負連帶清償責任，為有理由：
    1.按消費借貸契約，借用人應於約定期限內，返還與借用物
      種類、品質、數量相同之物；又遲延之債務，以支付金錢
      為標的者，債權人得請求依法定利率計算之遲延利息，但
      約定利率較高者，仍從其約定利率，民法第478 條前段及
      第233 條第1 項分別定有明文。次按數人負同一債務，明
      示對於債權人各負全部給付之責任者，為連帶債務；連帶
      債務之債權人，得對於債務人之全體，同時請求全部之給
      付，且連帶債務未全部履行前，全體債務人仍負連帶責任
      ，同法第272 條第1 項及第273 條亦分別有明文規定。復
      按連帶保證之保證人與主債務人負同一債務，對於債權人
      各負全部給付之責任（最高法院45年台上字第1426號判例
      意旨參照）。查本件借款人即被告李忠仁就系爭借款並未
      依約清償本息，依約其債務視為全部到期，是被告李忠仁
      自應全部清償，並給付約定之利息及違約金；而根水生及
      高忠義既均為系爭借款之連帶保證人，業如前述，揆諸前
      揭法文規定及判例意旨，渠等自應就系爭借款債務與被告
      李忠仁對原告負連帶清償之責。
    2.次按繼承，因被繼承人死亡而開始；繼承人自繼承開始時
      ，除本法另有規定外，承受被繼承人財產上之一切權利義
      務；繼承人對於被繼承人之債務，以因繼承所得遺產為限
      ，負連帶責任，民法第1147條、第1148條前段及第1153條
      第1 項分別定有明文。查被告李忠仁系爭借款之連帶保證
      人高忠義及根水生已先後於90年5 月7 日及95年5 月28日
      死亡，被告高雅伶、高佳豪、高佳偉及劉玉蘭為高忠義之
      繼承人，另被告劉慈妹、根誌優、廖金文、根誌輝、廖明
      政、根誌忠、根誌孝、根誌平及根誌新則為根水生之繼承
      人，且渠等均未辦理限定或拋棄繼承一情，為兩造於本院
      審理中所不爭執，高忠義部分並有除戶戶籍謄本、繼承系
      統表、各繼承人之戶籍謄本及本院家事法庭98年6 月6 日
      桃院永家日98年度繼字第782 號函附卷可查（參見本院卷
      (一)第139 至14 2頁、本院卷(二)第133 頁），另根水生部分
      亦有財政部台灣省中區國稅局遺產完稅證明書及各繼承人
      之戶籍謄本附卷可按（參見本院卷(一)第9 、30至38頁），
      參諸前開法文規定，被告高雅伶、高佳豪、高佳偉、劉玉
      蘭、劉慈妹、根誌優、廖金文、根誌輝、廖明政、根誌忠
      、根誌孝、根誌平及根誌新自應承受其各被繼承人高忠義
      、根水生之連帶保證債務，而應與被告李忠仁就系爭借款
      負連帶清償之責。是原告主張被告應就系爭借款負連帶清
      償責任等語，於法洵屬有據，堪予採信。
七、末按對於一人負擔數宗債務，而其給付之種類相同者，如清
    償人所提出之給付，不足清償全部債額時，除當事人另有約
    定外，依民法第321 條規定，原應由清償人於清償時，指定
    其應抵償之債務，如未為指定，即應依同法第322 條規定，
    定其應抵充之債務，非債權人所得任意充償某宗債務（最高
    法院44年台上字第923 號判例意旨參照）。又按清償人所提
    出之給付，應先抵充費用，次充利息，次充原本，民法第32
    3 條前段定有明文。至於違約金之抵充順序，民法既無違約
    金儘先抵充之規定，其與原本清償期亦無先後之分，兩者擔
    保又屬相同，依民法第322 條第2 款中段規定，應以債務人
    因清償獲益最多者儘先抵充，而違約金既以原本為計算標準
    ，抵充原本於債務人獲益最多，故原本應優先於違約金抵充
    （最高法院55年台上字第991 號判決要旨參照）。查本件原
    告就系爭借款債權業於另案臺灣苗栗地方法院88年度執字第
    500 號強制執行事件中受分配款1,527,902 元，不足額1,01
    7,853 元之事實，有強制執行金額計算書分配表附卷可稽（
    參見本院卷(一)第7 、8 頁），是依前述應先抵充費用、次充
    利息、本金之清償順序規定，原告不足受償之1,017,853 元
    部分，內含系爭借款本金為954,300 元【計算式：1,527,90
    2 （分配款）－390,600 （利息）－2,091,602 （本金）＝
    －954,300 （本金不足清償部分）】，另63,553元（計算式
    ：1,017,853 －954,300 ＝63,553）則為違約金，而該違約
    金部分不得再計入本金重複計息及違約金，故原告請求加計
    該違約金部分之利息及違約金，於法即屬無據，不應予准許
    。
八、從而，原告依消費借貸、連帶保證及繼承之法律關係，請求
    被告連帶給付1,017,853 元，及其中954,300 元自89年5 月
    9 日起至清償日止，按週年利率10.25%計算之利息，並自89
    年5 月9 日起至清償日止，按前開利率20% 計算之違約金，
    為有理由，應予准許。至原告逾此範圍之請求，為無理由，
    應予駁回。
九、本件原告勝訴部分，原告與被告劉慈妹、根誌優均陳明願供
    擔保請准宣告假執行或免為假執行，核無不合，爰分別酌定
    相當之擔保金額，予以准許。至原告敗訴部分，其假執行之
    聲請失所附麗，應予駁回。
十、本件事證已臻明確，兩造其餘主張、陳述及所提證據，經審
    酌與上開判決結果不生影響，不再一一論述，併此敘明。
十一、據上結論，本件原告之訴為一部有理由，一部無理由，依
      民事訴訟法第385 條第1 項前段、第79條、第85條第2 項
      、第390 條第2 項、第392 條第2 項，判決如主文。
中    華    民    國    99    年     10    月    26   日
                  民事第一庭  法  官  陳振嘉
正本係照原本作成。
如對本判決上訴，須於判決送達後20日內向本院提出上訴狀。如
委任律師提起上訴者，應一併繳納上訴審裁判費。
中    華    民    國    99    年    10    月    28    日
                              書記官  谷貞豫

司法院資訊處製作；財團法人民間司法改革基金會備份。
